最高法院刑事判決　　　　　　　　　　　　　　　八十八年度台上字第一一五九號
　　上　訴　人　甲○○
右上訴人因偽造文書案件，不服台灣高等法院中華民國八十六年四月八日第二審判決
（八十五年度上訴字第五一九○號，起訴案號：台灣新竹地方法院檢察署八十五年度
偵字第一二四一、四一○一號），提起上訴，本院判決如左：
    主  文
上訴駁回。
    理  由
按刑事訴訟法第三百七十七條規定：上訴於第三審法院，非以判決違背法令為理由，
不得為之。是提起第三審上訴，應以原判決違背法令為理由，係屬法定要件；如果上
訴理由狀並未依據卷內訴訟資料具體指摘原判決不適用何種法則或如何適用不當，或
所指摘原判決違法情事顯與法律規定得為第三審上訴理由之違法情形不相適合時，均
應認其上訴為違背法律上之程式，予以駁回。本件原判決依憑被告甲○○在偵查及第
一審之自白暨證人黎士欽、曾明發、梁增標、蔡榮桂之證供與被告在原審不利於己之
供述，以及卷附承受契約、遠東紡織股份有限公司化學纖維總廠（下稱遠紡化纖總廠
）「廠內煙火管理規則」、用火申請單等證據，本於推理作用，而撤銷第一審論處上
訴人行使偽造私文書罪刑之判決，改判論處上訴人共同連續行使偽造私文書罪刑。從
形式上觀察，並無違背法令情形存在。上訴意旨略稱：（一）上訴人所辯任職鉅生企
業有限公司（下稱鉅生公司）三年多期間，在用火申請單上代簽黎士欽之姓名近百張
之多，如果無訛，依經驗法則及論理法則，上訴人之代簽姓名，必已獲黎士欽之授權
，而無偽造文書可言。上訴人曾多次聲請調閱遠紡化纖總廠安衛科所保管民國八十一
年二月至八十四年八月二十四日，由鉅生公司申請之用火申請單存聯，查驗其相關人
員由上訴人代簽者有幾張，而遠紡化纖總廠副經理蔡榮桂亦於八十六年二月十二日到
庭供明，該廠仍保有上開用火申請單存聯，原審對此攸關犯罪事實是否成立之重要證
據得調閱卻未予調閱，而逕為不利上訴人之判決，即有應於審判期日調查之證據未予
調查之違法。又證人黎士欽在原審先供稱：「甲○○在發生事情前二十幾天，天天均
有來找我簽名，並無未申請用火而被發現」，嗣遠紡化纖總廠副經理蔡榮桂提出八十
四年八月七日至八月二十三日即氣爆前十六天內之用火申請單十六張，黎士欽供稱其
中四張（即八月十五日、十六日、十七日、十九日）非其簽名，其前後供述相牴觸，
為自圓其說，乃又稱其可能請假，通常有申請用火其始至現場云云，事實上黎士欽在
八十四年八月十五日、十六日、十七日、十九日皆有到現場巡視，且其所負責之工程
亦僅上訴人施工部分，原審對黎士欽前後歧異之陳述未予究明，復未調查其於該四日
是否有請假或另負責其他工程，即行採信並據為不利上訴人之認定，同有應於審判期
日調查之證據未予調查之違法。黎士欽在檢察官偵訊時曾稱其所以同意上訴人代其簽
名，係公司給包商方便，上開陳述雖未記載於筆錄，但可播放開庭錄音帶以資查證，
上訴人一再陳明有經黎士欽授權代簽其姓名，原審對此亦疏未調查。鉅生公司承攬遠
紡化纖總廠廢水處理場沼氣燃燒設備配管工程支配管銲接工程，至八十四年八月二十
四日發生氣爆時已工作一個多月，迭據上訴人陳述在卷，並經證人朱欽麟證實，證人
蔡榮桂未避免被發現更多之用火申請單上黎士欽之姓名係授權上訴人代簽，乃僅提出
十三張用火申請單供原審勘驗，已經上訴人當庭聲明，且第一張用火申請單之內容係
以英文書寫，原審未究明該工程之起迄時間以查證代簽黎士欽姓名之用火申請單張數
，致未能發現真實，亦有應於審判期日調查之證據未予調查之違法。（二）本件沼氣
回收配管工程之用火申請單除首日以英文填寫部分，其餘均由上訴人代填，而用火申
請單上用火人員曾明發、監火人員梁增標之姓名，曾、梁二人均稱非其等所簽，係授
權上訴人代為填寫，又扣案之十四張，黎士欽供承有五張由上訴人代簽，而上述三人
每日皆在施工現場督導或協助上訴人動火施工，若未授權上訴人代簽，怎可能有如此
矛盾情形出現﹖原審疏未審酌上情，遽行認定上訴人未獲授權，其認定事實之職權行
使顯違經驗及論理法則，而有刑事訴訟法第三百七十八條之違法情形。經查：一、當
事人聲請調查之證據如事實審未予調查，又未認其無調查之必要，以裁定駁回之，或
於判決理由予以說明者，其踐行之訴訟程序，雖屬違法，但此項訴訟程序之違法，必
須所聲請調查之證據確與待證事實有重要之關係，就其案情確有調查之必要者，方與
刑事訴訟法第三百七十九條第十款所稱應於審判期日調查之證據相當，而為當然違背
法令。本件上訴人在偵查及第一審一再自白其進入鉅生公司工作三年多來，動火單（
即用火申請單）都由工人填寫再交由黎工程師簽名，因老闆交待如未遇工程師可先代
簽再知會工程師，其乃於上開工程施工中自行代簽數張動火單等情，且上開工程關於
八十四年八月十五日、十六日、十七日、十九日及二十四日之用火申請單上「黎士欽
」署名，並非黎士欽所簽，亦授權他人簽署，已經證人黎士欽證實，而上訴人在原審
復供認上述非黎士欽簽署之用火申請單，為其以「黎士欽」名義簽署等情，並有八十
四年八月七日至同年月二十四日之用火申請單在卷可稽，則原審縱調閱遠紡化纖總廠
所保管八十一年二月至八十四年八月二十四日之用火申請單並調查上訴人代黎士欽簽
名之張數，或調查黎士欽於八十四年八月十五日、十六日、十七日、十九日有無請假
或負責其他工程，或勘驗偵查筆錄之錄音帶調查黎士欽在偵查中是否曾證稱同意上訴
人代其簽名，仍無從動搖原判決依憑上開上訴人自白及不利於己之供述、證人黎士欽
證供、卷附用火申請單所認定之犯罪事實，即於判決顯無影響，尚難認與刑事訴訟法
第三百七十九條第十款所稱應於審判期日調查之證據相當。是原審對上訴意旨（一）
所指各項，雖未予調查，就上訴人聲請調查部分，又未認為無調查之必要，以裁定駁
回，或於判決理由予以說明，其踐行之程序容有瑕疵，然既與刑事訴訟法第三百七十
九條第十款所稱應於審判期日調查之證據不相當，即於判決無影響，依刑事訴訟法第
三百八十條規定，自不得據為上訴第三審之理由。至原審採取黎士欽之上開證供，則
屬其自由判斷職權之行使，另所稱與該證言不符部分，原判決雖未說明不予採納之理
由，但該部分證供亦無從動搖原判決就犯罪事實之認定，自亦不得據為適法之第三審
上訴理由。二、經驗法則或論理法則，乃客觀存在之定則，非當事人主觀之推測。上
訴意旨（二）任憑己見，漫事指摘原判決採證認事違反經驗及論理法則，亦非適法之
第三審上訴理由。綜上所述，應認為本件上訴違背法律上之程式，予以駁回。
據上論結，應依刑事訴訟法第三百九十五條前段，判決如主文。
中      華      民      國    八十八    年      三      月     十一     日
                              最高法院刑事第十庭
                                  審判長法官  曾  有  田
                                        法官  林  永  茂
                                        法官  陳  宗  鎮
                                        法官  劉  介  民
                                        法官  呂  潮  澤
      右正本證明與原本無異
                                              書  記  官
中      華      民      國    八十八    年      三      月     十六     日
